【裁判字號】    98,上易,138
【裁判日期】    980512
【裁判案由】    損害賠償
【裁判全文】
臺灣高等法院民事判決                 98年度上易字第138號
上  訴  人  戊○○
被上訴人    保誠人壽保險股份有限公司
法定代理人  丁○○
訴訟代理人  甲○○
            丙○○
            乙○○
上列當事人間請求損害賠償事件，上訴人對於中華民國97年12月
4日臺灣桃園地方法院96年度訴字第1753號第一審判決提起上訴
，本院於98年4月28日言詞辯論終結，判決如下：
    主  文
上訴駁回。
第二審訴訟費用由上訴人負擔。
    事實及理由
一、本件被上訴人之法定代理人，已於民國（下同）97年12月31
    日由白素輝變更為丁○○，有保險公司營業執照及股份有限
    公司變更登記表等可證，並據丁○○於98年3月13日具狀聲
    明承受訴訟（本院卷第30、55至58頁），核無不合，應予准
    許，合先敘明。
二、被上訴人起訴主張：原審共同被告梁洛馨自90年4月25日至
    95年10月19日止為伊所屬業務人員，負責招攬保險之工作。
    梁洛馨於94年6月向訴外人己○○招攬保險，己○○遂於同
    年月15日匯款新臺幣（下同）288,000元至梁洛馨所指定帳
    戶以為新契約之首期保費，詎該保費遭梁洛馨侵吞，挪為私
    用。嗣經己○○發覺保單狀況有異，進而於96年6月向伊查
    詢後，始知保費遭挪用之事，乃向伊提出申訴。梁洛馨為登
    錄於伊之保險業務員，伊之保戶因梁洛馨上開侵權行為受有
    損害，伊自應依民法第188條第1項之規定負連帶損害賠償責
    任，伊乃於96年9月間簽發支票以填補己○○288,000元之損
    失。上訴人於93年2月13日與伊訂有員工保證契書（下稱系
    爭保證書），保證梁洛馨在伊公司服務期間，應恪遵政府法
    令暨公司各種規章，如有任何違背之情事或其他侵害公司或
    第三人之行為，致使伊蒙受損害或損失時，保證人願負連帶
    保證責任，無條件立即如數賠償，並敘明放棄先訴抗辯權。
    而梁洛馨挪用己○○保費之行為係屬保證契約所擔保之範圍
    ，亦係發生於上訴人保證責任期間（即93年2月13日至95年
    10月19日梁洛馨離職之日止），是上訴人自應依保證契約負
    起連帶賠償之責。爰依保證契約之法律關係，求為判命上訴
    人應與梁洛馨連帶給付288,000元及自起訴狀繕本送達翌日
    起至清償日止，按週年利率5％計算利息；及以供擔保為條
    件宣告假執行之判決。（按被上訴人於原審另請求原審共同
    被告梁洛馨、林金澐及宋美珠應連帶給付716,435元本息；
    及梁洛馨、林金澐應連帶給付288,000元本息部分，經原審
    為其一部勝訴、一部敗訴之判決，即判命梁洛馨應分別給付
    716,435元本息、288,000元本息，並駁回被上訴人請求林金
    澐、宋美珠應連帶給付之部分。梁洛馨及被上訴人就其敗訴
    部分，均未提起上訴，因未繫屬本院，不予贅載。）
三、上訴人則以：系爭保證書雖為伊簽訂，惟係依照被上訴人一
    方預定用於同類契約之條款而訂定之契約，係被上訴人政策
    所迫，伊不僅不認識梁洛馨，更無從對其為監督管理，如仍
    令伊就梁洛馨行為負保證責任，顯過嚴苛，違反衡平原則，
    依民法第247條之1規定，該保證書應屬無效。況梁洛馨所為
    係屬個人之犯罪行為，其行為內容亦與保險法及保險業務員
    管理規則所示之保險業務員職務內容無涉，難認係屬執行業
    務之行為，更遑論以此要求伊負連帶保證之責。再梁洛馨早
    於93年2月12日即已開始有偽造他人簽名並向被上訴人申請
    保單借款等不法情事，且為被上訴人所知悉，然被上訴人未
    盡其依民法第756條之5第1項之通知義務，致伊無從依同法
    第756條之5第2項之規定終止系爭保證書，是伊自得依同法
    第756條之6第1款之規定，請求減輕或免除保證之責。縱認
    伊應負保證責任，亦應以梁洛馨於94年度可得報酬之總額為
    限，茲梁洛馨於94年當年度可得報酬未達288,000元，是被
    上訴人之請求，顯無理由等語置辯。
四、上開請求，原審為被上訴人全部勝訴之判決，即判命上訴人
    應與梁洛馨連帶賠償288,000元本息。上訴人提起上訴，聲
    明：(一)原判決不利於上訴人部分廢棄。(二)上開廢棄部分，被
    上訴人在第一審之訴及假執行之聲請均駁回。被上訴人則聲
    明：上訴駁回。
五、被上訴人主張梁洛馨自90年4月25日至95年10月19日止為其
    所屬業務人員，負責招攬保險之工作。詎梁洛馨於任職期間
    ，有上開挪用己○○保費及冒葉慧美名貸款之情事，嗣其於
    96年9月分別以支票給付己○○288,000元等語，業據其提出
    承攬契約書、95年10月12日解聘聯絡書、己○○聲明書、郵
    政跨行匯款申請書、支票（原審卷第5至9、57頁），復為上
    訴人所不爭執，自堪信為真實。
六、被上訴人主張上訴人於93年2月13日簽立員工保證書，保證
    梁洛馨在被上訴人服務期間，應恪遵政府法令暨被上訴人各
    種規章，如有任何違背之情事或其他侵害公司或第3人之行
    為，致使被上訴人蒙受損害或損失時，保證人願負連帶保證
    責任，並敘明放棄先訴抗辯權，故上訴人自應依保證契約之
    法律關係，就其保證期間梁洛馨侵占己○○保費288,000元
    之不法侵權行為，負連帶損害賠償責任等語，並提出上訴人
    所簽立之員工保證書乙紙為證（原審卷第17頁），上訴人固
    不否認系爭保證書之真正，惟否認被上訴人之主張，並以上
    開情詞置辯。經查：
    (一)按稱人事保證者，謂當事人約定，一方於他方之受僱人將
      來因職務上之行為而應對他方為損害賠償時，由其代負賠
      償責任之契約。前項契約，應以書面為之。人事保證約定
      之期間，不得逾三年。逾三年者，縮短為三年。前項期間
      ，當事人得更新之。人事保證未定期間者，自成立之日起
      有效期間為三年。民法第756條之1、第756條之3定有明文
      。上訴人與被上訴人上開所簽立員工保證書，係就梁洛馨
      任職被上訴人期間之職務上行為所為之保證，自屬上開條
      文所定之人事保證契約。且系爭保證書亦載明自93年2月
      13日起算有效期間為3年等語，即上訴人之保證期間自93
      年2月13日至96年2月12日止，而梁洛馨嗣已於95年10月19
      日離職，此為兩造所不爭執，是上訴人之保證責任自亦於
      95年10月19日終止。
    (二)上訴人雖辯稱系爭保證書為定型化契約，且於上訴人有重
      大不利益之情形，其約定內容無效等語。但查：
      1.按依照當事人一方預定用於同類契約之條款而訂定之契
        約，於他方當事人有重大不利益，按其情形顯失公平者
        ，該部分約定無效，此為民法第247條之1第4款所明定
        。此乃鑑於我國國情及工商發展之現況，經濟上強者所
        預定之契約條款，他方每無磋商變更之餘地，為使社會
        大眾普遍知法、守法、防止契約自由之濫用及維護交易
        之公平，而於民法第247條之1列舉四款有關他方當事人
        利害之約定，而為原則上之規定，明定「附合契約」之
        意義，及各款約定按其情形顯失公平時，其約定為無效
        。是否有顯失公平之情形，應依契約本質所生之主要權
        利義務，或按法律規定加以綜合判斷有顯失公平之情形
        。
      2.雖上訴人辯稱系爭保證書之條款，有民法第247條之1第
        4款，於他方當事人有重大不利益之情形，即條款為其
        所不及知或無磋商變更，條款應無效等語。查上訴人所
        簽員工保證書內容為「保證書人戊○○，茲保證梁洛馨
        君在保誠人壽保險股份有限公司服務期間，恪遵政府法
        令暨公司各種規章，如有任何違背之情事或其他侵害公
        司或第三人之行為，致使公司蒙受損害或損失時，保證
        人願負連帶保證責任，無條件立即如數賠償，並放棄先
        訴抗辯權，特立此保證書存證。本保證書自93年2月13
        日起算有效期間為三年。」等語，其內容並非甚多，且
        排版寬疏適中，表達方式，亦非艱澀難懂，以上訴人之
        教育程度及職業地位，應能充分理解該保證書之權利義
        務及效果，並無所謂一方預定之契約條款，為他方所不
        及知之可言。
      3.再上訴人稱其係因擔任被上訴人通訊處經理應為其轄下
        業務員擔保證人之內部政策而簽署系爭人事證書契約，
        以擔保梁洛馨對被上訴人所可能發生之損害賠償債務，
        並非一般基於親屬，或朋友、同事情誼而擔保任證人等
        語。被上訴人則陳稱公司以業務員之直屬主管擔任保證
        人之制度設計，係考量直屬主管與其轄下業務員有監督
        管理之責，並受有相關主管津貼及獎金利益，基於利益
        共享及責任分擔之原理使然等語，而上訴人對其擔任梁
        洛馨之直屬主管一節，並不爭執，並亦自承梁洛馨招攬
        之保險，其亦可領得業績獎金等語（本審卷第71頁），
        則上訴人既身兼梁洛馨之直屬主管，且對梁洛馨招攬之
        保險，可領得業績獎金，而獲有利益，則被上訴人要求
        上訴人除直屬主管對下屬之監督管理責任外，更進一步
        要求直屬主管須擔任轄下業務員之保證人，以落實利益
        共享及責任分擔，衡諸上訴人亦受有梁洛馨招攬保險之
        業務獎金，並無顯失公平之情形。
      4.再被上訴人主張直屬主管就其轄下業務員不熟悉或評估
        風險後不同意擔任保證人，仍可向被上訴人反應，並非
        毫無磋商餘地等語，並提出業務人員業務聯繫單簽核表
        為證，上開簽核表說明第2項「周婉璇SAS來函表示許薇
        卿AS違反『銷售人員懲處辦法－懲處規範』第十七條第
        4點：為其他同業招攬業務或兼售同業產品或銷售其他
        公司金融商品銷售之規定而不願擔任該員主管連帶保證
        人」等語，同簽核結果為「同意所請」（本審卷第37頁
        ），此並為上訴人所不爭執，顯見直屬主管評估擔任下
        屬保證人之風險後，如不同意擔保證人，仍得向被上訴
        人簽請變更，並非毫無磋商餘地。是上訴人果不識梁洛
        馨，無從對其為任何監督及管理，不願擔任保證人，亦
        得依上列簽請免予擔任保證人，而非僅願分得梁洛馨招
        攬保險之獎金利益，卻不願履行主管監督管理及人事保
        證責任，上訴人辯稱系爭人事保證契約條款對其有重大
        不利益，且顯失公平，應屬無效等語，尚無可採。
    (三)上訴人又辯稱人事保證之範圍，應僅限於職務上之行為，
      不及於利用職務上機會之行為，梁洛馨私占挪用己○○
      288,000元保費，為其個人犯罪行為，並非保險業務員之
      行為，被上訴人無請求其負連帶責任之餘地等語。查民法
      第765條之1所謂「職務上之行為」，固不及與職務無關之
      行為，但解釋上應與民法第188條所稱「執行職務」相同
      ，即利用執行職務之機會，或惡意利用執行職務權限所生
      之損害，均在人事保證之範圍內。梁洛馨向己○○招攬保
      險時，為被上訴人之業務員，依渠等所簽訂之承攬契約第
      1條第1項第4款約定「收取相當於第一期保險費」（原審
      卷第5頁），屬保險業務管理規則第15條第3項第4款所稱
      其他經所屬公司授權從事保險招攬之行為，足見收取保險
      費亦屬梁洛馨職務上之行為，則梁洛馨利用執行職務之便
      ，侵占其所收取之保險費，自屬其職務上之行為，使被上
      訴人發生損害，為系爭人事保證之範圍，上訴人辯稱其無
      庸負保證責任，自無可採。
    (四)按有左列情形之一者，僱用人應即通知保證人：一僱用人
      依法得終止僱傭契約，而其終止事由有發生保證人責任之
      虞者。二受僱人因職務上之行為而應對僱用人負損害賠償
      責任，並經僱用人向受僱人行使權利者。三僱用人變更受
      僱人之職務或任職時間、地點，致加重保證人責任或使其
      難於注意者。保證人受前項通知者，得終止契約。保證人
      知有前項各款情形者，亦同。次按有左列情形之一者，法
      院得減輕保證人之賠償金額或免除之：一有前條第一項各
      款之情形而僱用人不即通知保證人者。二僱用人對受僱人
      之選任或監督有疏懈者。民法第756條之5、756條之6分別
      定有明文。上訴人雖辯稱梁洛馨於93年2月12日即開始有
      偽造他人簽名並向被上訴人申辦保單借款，並為被上訴人
      所知悉，詎被上訴人未通知上訴人，顯未盡民法第756之5
      之通知義務，其得依同法第756條之6第1款請求免除責任
      等語。然被上訴人主張其係至受害人己○○於96年6月向
      其提出申訴，始知悉梁洛馨挪用保險費情事，並提出己○
      ○聲明書為證（原審卷第7頁），證人己○○亦證稱其在
      96年6月20日前因須用資金，欲將保險解約，向被上訴人
      詢問，經查詢後始知保費遭挪用等語（原審卷第185頁）
      ，足認被上訴人於96年6月間知悉挪用保費情事後即行處
      理，並無民法第756條之5應通知事項未予通知之情形；至
      上訴人辯稱梁洛馨於先前即發生不法情事一節，為被上訴
      人所否認，且上訴人亦未舉證證明之，是上訴人辯稱得依
      民法第756條之6第1款減輕或免除保證責任等語，並無可
      採。
    (五)上訴人末辯稱即便認上訴人仍應負保證之責，其應負之賠
      償金額，亦僅以梁洛馨於94年當年可得報酬之總額為限等
      語。查民法第756條之2規定「人事保證之保證人，以僱用
      人不能依他項方法受賠償者為限，負其責任。保證人依前
      項規定負賠償責任時，除法律另有規定或契約另有訂定外
      ，其賠償金額以賠償事故發生時，受僱人當年可得報酬之
      總額為限。」，依卷附梁洛馨稅務電子閘門財產所得調件
      明細表所示，其94年自被上訴人受領所得總額為552,658
      元，有該明細表可稽（本審卷第28頁）。系爭人事保證約
      定「.... 保證人願負連帶保證責任，無條件立即如數賠
      償，並放棄先訴抗辯權，特立此保證書存證.... 」，即
      另以契約約定損害賠償額，且被上訴人請求賠償288,000
      元亦未逾越梁洛馨94年度可得報酬之總額，上訴人所辯，
      即無可採。
七、綜上，上訴人為梁洛馨之直屬主管，就梁洛馨招攬之保險，
    亦受有業績獎金之利益，其確簽訂系爭保證書，願就梁洛馨
    侵害被上訴人公司或第三人之行為，致使被上訴人蒙受損害
    或損失時，願負連帶保證責任，此條款未對上訴人有重大不
    利益，亦無顯失公平之情形，自屬有據。則被上訴人主張上
    訴人對梁洛馨挪用己○○保險費288,000元，所生之損害，
    負連帶責任，自為有據。從而，被上訴人依系爭人事保證契
    約，請求上訴人給付288,000元及自起訴狀繕本送達之翌日
    即96年11月20日起，均至清償日止，按週年利率5％計算之
    利息，為有理由，應予准許。是則原審判命上訴人如數給付
    ，並為供擔保假執行之宣告，於法並無不合。上訴意旨指摘
    原判決不當，求予廢棄改判，為無理由，應予駁回。
八、本件事實已臻明確，兩造其餘攻擊或防禦之方法，經核於判
    決結果無何影響，爰不一一論述，附此敘明。
九、據上論結，本件上訴為無理由，依民事訴訟法第449條第1項
    、第78條，判決如主文。
中    華    民    國    98    年    5     月    12    日
                    民事第三庭
                        審判長法  官 林敬修
                              法  官 張靜女
                              法  官 吳青蓉
正本係照原本作成。
不得上訴。
中    華    民    國    98    年    5     月    13    日
                              書記官 吳碧玲


司法院資訊處製作；財團法人民間司法改革基金會備份。
